【裁判字號】    90,簡上,42
【裁判日期】    900823
【裁判案由】    損害賠償
【裁判全文】
臺灣桃園地方法院民事判決  九十年度簡上字第四二號
    上  訴  人  丙○○
    被 上 訴人  甲○○
    法定代理人  乙○○○
右當事人間請求損害賠償事件，上訴人對於中華民國八十九年十二月六日本院桃園簡
易庭八十九年度桃簡字第九五六號第一審判決提起上訴，本院判決如左：
    主      文
原判決廢棄。
被上訴人在第一審簡易之訴及假執行之聲請均駁回。
第一、二審訴訟費用由被上訴人負擔。
    事      實
甲、上訴人方面：
一、聲明：如主文所示第一項、第二項所示。
二、陳述：除與原判決記載相同者，茲引用之外，補稱：
（一）上訴人雖有收受被上訴人給付新台幣（下同）十六萬元，此乃為被上訴人付與
      上訴人作為先前訂婚之各項開銷之承包，且均有收據為憑，並不能稱之為聘金
      。訂婚開銷包括：訂婚宴客之酒席、訂婚攝影之費用、金飾、回押禮金、訂婚
      禮品共計十六萬六千六百五十元。
（二）被上訴人並無意履行婚約，又將上訴人趕出家門，對上訴人已恩斷情絕，均足
      證明被上訴人有過失，並非上訴人，故被上訴人並無權利請求損害賠償。
三、證據：除援用第一審所提證據外，補提收據四張、兩造之戶籍謄本及離婚協議書
    影本各一份為證，並聲請訊問證人蔡謝花。
乙、被上訴人方面：
一、聲明：駁回上訴。
二、陳述：除與原判決記載相同者，茲引用之外，補稱：
    兩造自民國（下同）八十八年二月份開始住在一起，並於同年五月十七日訂婚，
    同時舉行結婚典禮。同年七月十一日，上訴人並產下一女李鈺雯。但女兒出生三
    個月後，兩造即分開居住。
三、證據：除援用第一審所提證據外，補提被上訴人之戶籍謄本為證，並聲請訊問證
    人陳秋冬。
丙、本院依職權調閱本院八十九年度家訴字第二一號民事案卷。
    理      由
一、被上訴人起訴主張：兩造前於八十八年五月十七日訂定婚約，上訴人並收受被上
    訴人所交付之聘金十六萬元。嗣後因兩造間之婚姻關係因欠缺公開儀式，而遭法
    院判決婚姻無效確定，被上訴人不得已乃再以存證信函催告上訴人履行婚約，然
    上訴人均未加置理，足見上訴人並無履行婚約之誠意，且已無履行上開約定之可
    能，因此被上訴人乃依法解除兩造間之婚約，並依民法第九百七十七條第一項、
    第二項、第九百七十八條、第九百七十九條之一之規定，請求上訴人將所收受之
    聘金予以返還，並自起訴狀繕本送達翌日（即八十九年八月十五日）起至清償日
    止，按年息百分之五計算之利息。
二、上訴人則以：其並非不願結婚，而係被上訴人將其趕出門；又其所收受之十六萬
    元並非聘金，而係訂婚之各項開銷之承包，包括：訂婚宴客之酒席、訂婚攝影之
    費用、金飾、回押禮金、訂婚禮品等語，資為置辯。
三、被上訴人主張兩造前於八十八年五月十七日訂定婚約，並交付上訴人十六萬元，
    嗣後因兩造間之婚姻關係因欠缺公開儀式，而經本院以八十九年度家訴字第二一
    號判決確認兩造之婚姻關係不成立，並於八十九年八月二十一日確定一情，為上
    訴人所不否認，亦經本院依職權調閱前開卷宗查核屬實，應認被上訴人之前開主
    張為真實。
四、按因訂定婚約而為贈與者，婚約無效、解除或撤銷時，當事人之一方，得請求他
    方返還贈與物，民法第九百七十九條之一定有明文。本條之立法目的在於，婚約
    當事人常因婚約而贈與他方財物，增進當事人之情感，以期達到成立婚姻之目的
    ，是倘該婚約無效、解除、撤銷，而致婚約無法履行時，則應許他方返還贈與物
    。
五、經查，兩造因未舉行公開結婚儀式，欠缺結婚之成立要件，是其婚姻關係不成立
    一節，經本院調閱八十九年度家訴字第二十一號查閱無訛；惟查，兩造自八十八
    年五月十七日訂婚之後即同居一處，並於同年六月三日辦理結婚登記，又於同年
    七月十一日產下一女，有兩造各自提出且不爭執之戶籍謄本在卷可稽；又查，被
    上訴人於本院審理時陳稱：兩造自舉行完婚禮後，即認為兩造已經結婚，並成為
    夫妻關係（見本院九十年八月九日言詞辯論筆錄）。綜上，應認兩造於婚約（即
    訂婚）後，為履行該婚約，而向戶政機關為結婚登記，且有以夫妻關係共同生活
    之事實，故雖兩造之婚姻關係以結婚儀式未公開為由而不成立，然就兩造實際上
    已履行婚約一節，應無疑義。
六、從而，被上訴人依民法第九百七十七條第一項、第二項、第九百七十八條、第九
    百七十九條之一規定，請求上訴人給付其所收受之聘金十六萬元，並自起訴狀繕
    本送達翌日（即八十九年八月十五日）起至清償日止，按年息百分之五計算之利
    息，參諸前開法條及立法意旨，被上訴人之請求為無理由，不應准許，其假執行
    之聲請亦失所附麗，應併予駁回。原審命上訴人給付十六萬元，及自八十九年八
    月十五日起至清償日止，按年息百分之五計算之利息，並為假執行之宣告，尚有
    未洽。上訴意旨指摘原判決不當，求予廢棄改判，為有理由，自應由本院予以廢
    棄改判如主文第二項所示。
七、據上論結，本件上訴為有理由，依民事訴訟法第四百三十六條之一第三項、第四
    百五十條、第七十八條，判決如主文。
中      華      民      國    九十      年      八      月    二十三    日
                              臺灣桃園地方法院民事第二庭
~B審判長法  官  邱瑞祥
~B      法  官  游紅桃
~B      法  官  陳心婷
右正本證明與原本無異
本判決不得上訴。
中      華      民      國    九十      年      八      月    二十四    日
~B      法院書記官  陳  珊


司法院資訊處製作；財團法人民間司法改革基金會備份。
